【裁判字號】    97,訴,4369
【裁判日期】    970908
【裁判案由】    損害賠償等
【裁判全文】
臺灣臺北地方法院民事判決              97年度訴字第4369號
原      告  甲○○
訴訟代理人  杜英達律師
            范翔智律師
被      告  乙○○
訴訟代理人  張仁龍律師
上列當事人間損害賠償事件，本院於民國97年8月18日言詞辯論
終結，判決如下：
    主  文
原告之訴及假執行之聲請均駁回。
訴訟費用由原告負擔。
    事實及理由
一、原告起訴主張：
  (一)被告原係訴外人藍俊雄經營之球王玩具有限公司（以下簡稱
    球王公司）之員工，與藍俊雄定有僱傭契約，並約定若被告
    中途離職須返還藍俊雄新台幣（下同）300萬元，嗣於民國
    93年4月初，被告向伊表示在球王公司工作不順，希望能至
    伊所經營之保麗金國際貿易有限公司（下稱保麗金公司）另
    尋發展，且表示在服務前3年至少會開發60種以上玩具，並
    提出被告過去所設計之樣品及開發計畫供參，伊不疑有他，
    乃聘請被告至保麗金公司任職，且同意先代被告清償其依約
    應返還藍俊雄之300萬元，兩造復約定應以被告於保麗金公
    司所開發新產品之銷售淨利千分之5作為紅利以償還上開借
    款。伊且依被告要求添購機具設備，由被告全權負責開發部
    門之人事管理及運作。
  (二)詎料，被告竟未依約開發產品，反而自93年10月9日起請長
    假一個月，甚而於同年12月15日未通知伊即擅自離職。被告
    藉由開發新產品之名，獲取伊的信任而詐取款項，違反誠信
    原則，伊自得依民法第92條第1項規定，撤銷聘僱被告之意
    思表示，則被告所收受系爭300萬元即屬不當得利，又被告
    未能履行聘僱契約，亦屬可歸責於債務人之債務不履行，被
    告所為並構成侵權行為，爰依民法第179條、、第226條第1
    項、第184條第1項規定，請求被告就僱佣契約之報酬300萬
    元及添購機具設備之支出376,350元負損害賠償責任。
  (三)另被告於92年間因經濟發生困難，曾多次向伊借款，借款金
    額共計193,100元，屢經催討未獲清償，爰依民法第474條規
    定，訴請被告返還上開借款。並聲明：1.被告應給付原告
    3,376,350元，及自起訴狀繕本送達被告之翌日起至清償日
    止，按年息5％計算之利息。2.被告應給付原告193,100元，
    及自起訴狀繕本送達被告之翌日起至清償日止，按年息5％
    計算之利息。3.並陳明願供擔保請准宣告假執行。
二、被告則抗辯：
  (一)關於原告請求被告賠償300萬元部分：此部分業經原告前以
    被告積欠伊借款未還為由，起訴請求被告返還，並經鈞院96
    年度訴字第4231號返還借款事件判決原告敗訴確定，是原告
    此部分起訴應為既判力效力所及。又被告並無詐欺原告之意
    圖，此由原告另對被告依詐欺之事由提起刑事告訴，業經台
    灣台北地方法院檢察署檢察官以95年度偵續字第162號處分
    書對被告為不起訴處分即明，原告又未另提證據證明被告有
    詐欺之行為，是原告之主張應無理由。退步言，縱被告確有
    如原告所主張之侵權行為，原告於當時即應知悉，應於2年
    內行使其損害賠償請求權，詎原告遲至97年5月間始提起本
    件訴訟，其請求權業已罹於時效，是原告此部分之主張，並
    無理由。
  (二)關於原告主張添購機具設備之376, 350元部分：原告並未釋
    明其請求權基礎為何，若原告係依侵權行為而為請求，則如
    上所述，原告之主張亦無理由。
  (三)關於原告主張被告應返還193,100元之借款部分：被告否認
    曾向原告借貸該筆借款，原告應就借貸契約之成立負舉證責
    任，但未見原告就此請求有所舉證，是原告此部分之主張，
    亦無理由。並聲明：原告之訴及假執行之聲請均駁回，如受
    不利判決，願供擔保請准宣告免為假執行。
三、查被告原係訴外人藍俊雄經營之球王公司員工，與藍俊雄定
    有僱傭契約，依該僱傭契約約定，若被告中途離職須返還藍
    俊雄300萬元，嗣因被告轉至原告經營之保麗金公司任職，
    原告乃同意代被告清償依約應返還藍俊雄之300萬元，惟被
    告於93年4月5日到職後，於93年10月9日請長達一個月之長
    假，並於同年12月15日離職；原告前曾以被告向其借貸上開
    300萬元，及被告無故離職，其受有上開300萬元乃不當得利
    為由，訴請被告返還該300萬元，經本院96年度訴字第4231
    號民事判決原告敗訴確定，原告另以被告佯稱欲至保麗金公
    司任職，向伊詐取款項300萬元為由，向台灣台北地方法院
    檢察署告訴被告詐欺，亦經台灣台北地方法院檢察署檢察官
    以95年度偵續字第162號為不起訴處分確定等情，業據原告
    提出開發計劃書、設備清單、聘僱契約書、請假單、證明書
    、支票、明細及收據，及被告提出本院96年度訴字第4231號
    民事判決、台灣台北地方法院檢察署95年度偵續字第162號
    不起訴處分書為證，且為兩造所不爭執，均堪信為真實。是
    本件爭執要旨應在於：(一)原告主張伊為被告墊付300萬元及
    支出添購機具設備之376,350元，係遭被告詐欺，及被告嗣
    後無故離職乃債務不履行，而請求被告返還上開款項，是否
    有據？(二)被告是否曾向原告借款193,100元？茲分述如下。
四、得心證之理由：
  (一)關於原告請求被告返還300萬元，及伊因添購機具設備支出
    376,350元部分，為無理由：
  1.按所謂同一事件，必須同一當事人就同一法律關係而為同一
    之請求，始為相當，倘此三者有一不同，即不得謂為同一事
    件，自不受確定判決之拘束。又判決之既判力，惟於判決主
    文所判斷之訴訟標的始可發生，若訴訟標的以外之事項，縱
    令與為訴訟標的之法律關係有影響，因而於判決理由中對之
    有所判斷，除民事訴訟法第400條第2項所定情形外，尚不能
    因該判決已經確定而認此項判斷有既判力。本件原告前固曾
    向被告訴請返還伊所交付被告之系爭300萬元，經本院96年
    度訴字第4231號民事判決原告敗訴確定，惟伊當時先位係依
    民法第478條規定訴請被告返還借款300萬元，備位則認被告
    無故離職，致伊受有損害，而依民法第179條規定，訴請被
    告返還不當得利300萬元，核與原告於本件訴訟係依民法第
    92條第1項規定，撤銷聘僱被告之意思表示，再依民法第179
    條規定訴請被告返還上開款項，及依民法第226條第1項、第
    184條第1項規定，訴請被告賠償系爭300萬元之訴訟標的迥
    不相同，自難認與前開本院96年度訴字第4231號民事案件為
    同一事件，而為該案件之既判力效力所及，是原告提起本件
    訴訟無違一事不再理之原則，合先敘明。
  2.次按當事人主張有利於己之事實者，就其事實有舉證之責任
    ，民事訴訟法第277條前段定有明文。而被詐欺而為意思表
    示者，依民法第92條第1項之規定，表意人固得撤銷其意思
    表示，惟主張被詐欺而為表示之當事人，應就此項事實負舉
    證之責任（最高法院21年上字第2012號、44年台上字第75號
    判例意旨參照）。又因可歸責於債務人之事由，致給付不能
    者，債權人得請求賠償損害；因故意或過失，不法侵害他人
    之權利者，負損害賠償責任，民法第226條第1項、第184條
    第1項前段亦分別定有明文。故主張對造應負債務不履行及
    侵權行為損害賠償責任者，自應就被告行為構成債務不履行
    或侵權行為之要件，及被告之行為與權利人之損害間有何因
    果關係等有利於己之權利主張基礎事實負舉證責任。本件原
    告主張被告以佯稱欲至保麗金公司任職為由，向伊詐取300
    萬元，並使伊額外支出添購機具設備費用376,350元，乃依
    民法第92條第1項規定，撤銷聘僱被告之意思表示，依民法
    第179條規定訴請被告返還上開款項，及依民法第226條第1
    項、第184條第1項規定，訴請被告負債務不履行及侵權行為
    賠償責任云云，但為被告所否認，自應由原告先就被告有詐
    欺行為及債務不履行或侵權行為，暨原告因此受有損害等節
    負證明之責。
  3.惟查，兩造不爭執原告係為使被告自球王公司轉至保麗金公
    司任職，始交付被告300萬元以轉交予訴外人藍俊雄，被告
    並已依其所出具證明書之承諾，於93年4月5日至原告經營之
    保麗金公司任職等情，堪認原告乃因器重被告製作玩具之專
    業能力，為使被告跳槽而交付上開款項。被告復否認曾與原
    告約定應任職期間或曾為開發一定數量產品之保證等節，原
    告亦未能就被告確有上開承諾或保證舉證以實其說，嗣雖被
    告於93年12月15日離職，亦難僅以被告離職乙節逕謂被告即
    有詐欺原告交付上開300萬元之意圖。此外，原告又未能提
    出其他證據證明被告有施用詐術，使原告陷於錯誤等情，其
    主張被告詐欺伊，而依民法184條第1項前段規定，及依第92
    條第1項規定，撤銷聘僱被告之意思表示，復依民法第179條
    規定訴請被告返還上開款項，即屬無據。
  4.又原告主張被告曾承諾返還該300萬元，並同意以被告於保
    麗金公司所開發新產品之銷售淨利千分之5作為紅利以償還
    上開借款云云，亦為被告所否認，而依原告提出被告出具證
    明書記載：「茲證明本人乙○○於（西元）2004年4月2日..
    ... （折合新台幣約300萬元）轉支付給藍俊雄先生... 並
    承諾於2004年4月5日到職於甲○○先生之大陸珠海工廠任職
    ，並遵守約定及不從事違背公司規定及破壞公司名譽與有關
    公司商業之秘密，如有違背將無條件退還上述之金額與法律
    責任」等語（見本院卷第18頁），堪認被告返還上開款項之
    條件應限於被告未依承諾到職，或違背保麗金公司規定，或
    破壞該公司名譽及該公司商業秘密等情，原告既未能提出證
    據證明被告曾承諾如離職應返還該款項，或同意以任職保麗
    金公司期間紅利償還該款項等情，則被告於原告交付該300
    萬元金額後，既依約定至原告所經營保麗金公司任職，已如
    前述，原告又未能證明被告有何合於上開條件而需返還款項
    情事，則原告主張被告有債務不履行情事，應負賠償責任云
    云，自無可採。
  5.至原告主張伊因購買機械設備支出376,350元，固據其提出
    設備清單、明細、收據等為證，然依該等書證僅得證明被告
    曾建議伊如欲設立開發部應有設備機具為何，及原告曾購買
    機具設備等情，尚難證明被告有何詐欺等侵權行為或債務不
    履行情事，且原告購買該等設備本享有該設備之所有權，其
    財產總額並未因此減少，自難認原告因此受有何損害，原告
    又未能舉證被告之行為與伊購買機具設備間有何因果關係等
    節，則原告基於侵權行為、債務不履行之規定，或依第92條
    第1項規定，撤銷聘僱被告之意思表示，復依民法第179條規
    定，訴請被告返還此部分款項云云，亦無依據。
  (二)原告主張被告向其借款193,100元，亦無可取：
    按民事訴訟如係由原告主張權利者，應先由原告負舉證之責
    ，若原告不能舉證，以證實自己主張之事實為真實，則被告
    就其抗辯事實即令不能舉證，亦應駁回原告之請求。又消費
    借貸之成立，除需有借款交付之事實外，兩造需有成立消費
    借貸之合意，此觀之民法第474條規定即明。本件原告主張
    被告向伊借款193,100元云云，但為被告所否認，原告就此
    雖提出證明書為證，惟依該證明書記載：「茲證明本人乙○
    ○... 另收取港幣29,0 00元與（西元）2003年間收取之外
    幣及台幣（共計折合約台幣7～8萬），並承諾於2004年4月5
    日到職於甲○○先生之大陸珠海工廠任職..... 」等語，固
    足認除上開300萬元外，被告曾自原告處收受港幣29,000 元
    及折合約新台幣7、8萬元之款項，惟交付款項原因眾多，或
    為清償前欠或係贈與或係其他無名契約，尚非止於消費借貸
    一端，原告又未能證明兩造間就上開款項曾有消費借貸之合
    意，自難以此即認兩造間就該款項曾成立消費借貸之法律關
    係，是原告依民法第474條規定，訴請被告返還該款項云云
    ，亦無理由。
五、綜上所述，本件原告既無法證明被告確有如其所稱詐欺之侵
    權行為事實，又不能證明被告有給付不能之情形，其主張與
    被告間曾成立消費借貸關係乙節又未能認定，從而，原告依
    民法第184條第1項前段、第226條、第92條第1項及第179條
    規定，及民法第474條規定，訴請被告給付原告3,376,350元
    、193,100元，及均自起訴狀繕本送達被告之翌日起至清償
    日止，按年息5％計算之利息，即無理由，應予駁回。原告
    之訴既經駁回，其假執行之聲請亦失所附麗，應併予駁回。
六、本件事證已臻明確，兩造其餘主張陳述及所提之證據，經本
    院審酌後，認均不足以影響本判決之結果，均毋庸再予論述
    ，附此敘明。
七、據上論結，原告之訴為無理由，依民事訴訟法第78條，判決
    如主文。
中    華    民    國    97    年    9     月    8     日
                  民事第三庭  法  官  管靜怡
以上正本係照原本作成。
如對本判決上訴須於判決送達後20日內向本院提出上訴狀。
中    華    民    國    97    年    9     月    8     日
                              書記官  張婕妤


司法院資訊處製作；財團法人民間司法改革基金會備份。
